最高法院刑事判決　　　　　　　　　　　　　　　八十八年度台上字第四七○二號
　　上　訴　人　甲○○
右上訴人因違反毒品危害防制條例案件，不服臺灣高等法院台中分院，中華民國八十
八年六月二十九日第二審判決（八十七年度上訴字第二九九四號，起訴案號：臺灣台
中地方法院檢察署八十六年度偵緝字第六三號），提起上訴，本院判決如左：
    主  文
原判決撤銷，發回臺灣高等法院台中分院。
    理  由
本件原判決認定上訴人甲○○曾因傷害案件，經臺灣雲林地方法院判處有期徒刑三月
，於民國八十四年五月十九日易科罰金執行完畢。復意圖營利，並基於概括之犯意，
自八十五年二月間某日起至八十六年一月三十一日止，在其附表所示時間、地點，連
續販賣海洛因予步福來、葉清富、葉尚齊等人多次，得款新台幣（下同）十一萬一千
元。嗣因步福來、葉清富、葉尚齊等人分別為警查獲，進而供出上情，因將第一審判
決關於販賣毒品罪部分撤銷，改判仍論處上訴人連續販賣毒品（累犯）罪刑（處無期
徒刑，褫奪公權終身），固非無見。
惟查：(一)有罪之判決書，對於被告有利之證據，如不予採納者，應說明其理由，否則
即有判決不備理由之違法，此觀諸刑事訴訟法第三百十條第二款、第三百七十九條第
十四款之規定甚明。本件證人葉尚齊、步褔來、葉清富在警局訊問時，雖均指證曾向
上訴人購買海洛因毒品，惟該三人就洽購聯絡之方式，皆證稱：打00000000
0號呼叫器與上訴人聯絡購買海洛因毒品（見偵他字卷第十二頁背面、第十五頁、第
十七頁背面），但經原審向中華電信股份有限公司桃園營運處函查結果，該號碼之呼
叫器是由彭美斐自八十二年一月十四日起承租使用至今，有該營運處八十八年二月十
二日桃服字第○一三六號函在卷可按（見原審卷第四二頁），則上訴人辯稱：00
0000000號呼叫器非伊承租使用，葉尚齊、步褔來、葉清富不可能以該呼叫器
與伊聯絡洽購海洛因，是否仍無可採﹖原判決就此有利於上訴人之證據，不予採納，
郤未說明理由，自有判決不備理由之違法。(二)審理事實之法院，本乎發見實質的真實
之本旨，對於案內一切與罪名之成否、論罪科刑有關之證據，除認為不必要者外，均
應詳為調查，然後基於調查所得之心證，以為判斷之基礎。故證據雖已調查，若尚有
其他必要部分並未調查，即與證據未經調查無異，如遽行判決，仍難謂無刑事訴訟法
第三百七十九條第十款規定所稱應於審判期日調查之證據，而未予調查之違法。00
0000000號呼叫器自八十五年三月起，迄八十六年一月三十一日間，是否由上
訴人使用，關乎證人葉尚齊、步褔來、葉清富之指證有否瑕疵，原審且囑託臺灣台北
地方法院訊問證人彭美斐，嗣經臺灣台北地方法院覆稱：「多次傳喚拘提未獲，無法
代為訊問。」，有該法院八十八年五月三十一日北院義刑親八八助一○○字第一三九
四三號函在卷可憑，惟其檢附之拘票影本乃記載：「職前往該址，其母告知並不住此
址，故無法拘提到案。」，可見彭美斐之母確住居於拘票所載之地址，欲查明彭美斐
現在住居之處所，非不可向其母詢問，又證人葉尚齊、葉清富在偵查中所供，與伊等
在警局訊問及第一審法院審理時所供，南轅北轍，即使同樣指證上訴人販賣海洛因之
供述，就購買地點、每次購買之價款（葉尚齊部分）或最後一次購買處所（葉清富部
分），亦有明顯的差異，另證人步褔來在警局訊問、檢察官偵查及第一審法院審理時
，固一致指稱曾向上訴人購買海洛因，但就購買次數、每次購買金額、共計花費若干
等交易重要事項，均互有歧異，而在警訊時供稱：「我曾向甲○○購買安非他命和海
洛因。」，又與同次訊問時所稱：「都是稱他為『一三一』之不詳男子呼叫器000
000000購買（指其吸用之安非他命及海洛因來源）。」相矛盾（見偵他字卷第
十四頁背面），上訴人在原審即一再聲請傳喚葉尚齊、葉清富、步褔來為證（見原審
卷第二十九頁、第三十二頁、第九十四頁），原審在前述瑕疵未獲釐清及證人彭美斐
未經訊問之前，即根據證人葉尚齊、葉清富、步褔來之證言，為不利於上訴人之判斷
，自嫌速斷，且有應於審判期日調查之證據，未予調查之違誤。(三)有罪判決書之事實
一欄，為判斷其適用法令當否之準據，法院應將依職權認定與論罪科刑有關之事實，
翔實記載，然後於理由內逐一說明其憑以認定之證據，並使事實認定與理由說明，互
相適合，方為合法。倘事實認定與理由說明，不相一致，或事實與理由欄內之記載，
前後齟齬，按諸刑事訴訟法第三百七十九條第十四款後段規定，均屬判決理由矛盾之
當然違背法令。原判決事實欄就上訴人犯罪時間，記載：「自八十五年二月間某日起
至八十六年一月三十一日止」，與其附表記載之販賣時間：「八十五年三月間」、「
八十五年九月間起至八十六年一月三十一日止」、「八十五年十一月間起至八十六年
一月間止（中旬）」，顯有齟齬，又附表記載：「於八十五年三月間販賣海洛因予步
褔來三次」，與理由之說明：「販賣予步褔來之時間，是八十五年二、三月間，一共
販賣三次。」相歧異。另該附表既認定販賣海洛因予葉清富之對價為每次三千至五千
元，理由郤謂販賣毒品予葉清富之價款以每次三千元計算，其事實認定與理由說明，
亦不一致，均有違誤。(四)有罪之判決書，應記載認定犯罪事實所憑之證據及其認定之
理由，刑事訴訟法第三百十條第一款定有明文，而認定事實所憑之證據，須確實存在
，倘判決書內所記載之證據，與卷內筆錄或證物之內容不相適合，則其判決之根據，
實際上並不存在，自屬採證違法。原審認定上訴人販賣海洛因予步褔來之時間、金額
、次數，係以步褔來在警局訊問中之供述為據（見原判決理由第七、八行），然證人
步褔來在警局訊問時係供稱：「我於八十五年二、三月間向他購買安非他命和海洛因
，共購買三次，最後一次是八十五年五月。」（見偵他字卷第十四頁背面），非如原
判決認定之八十五年三月間購買而已，原判決事實之認定顯與其記載認定犯罪事實所
憑之證據不相適合，採證於法有違。(五)依起訴書犯罪事實之記載觀之，上訴人被訴販
賣海洛因毒品予步褔來之次數為二次，原判決事實附表認定上訴人此部分販賣之次數
為三次，郤未於理由欄說明其就未據檢察官起訴部分併予審理之理由，亦有違誤。以
上，或為上訴意旨所指摘，或係本院得依職權調查之事項，應認原判決有撤銷發回更
審之原因。又肅清煙毒條例已修正為毒品危害防制條例，並於八十七年五月二十二日
生效，本件係修正生效前繫屬之案件，應依修正後之規定，適用一般上訴程序處理，
併予敘明。
據上論結，應依刑事訴訟法第三百九十七條、第四百零一條，判決如主文。
中      華      民      國    八十八    年      八      月    二十六    日
                              最高法院刑事第一庭
                                  審判長法官  施  文  仁
                                        法官  張  淳  淙
                                        法官  林  永  茂
                                        法官  蕭  仰  歸
                                        法官  洪  文  章
      右正本證明與原本無異
                                              書  記  官
中      華      民      國    八十八    年      八      月    三十一    日
